【裁判字號】    95,裁,1331
【裁判日期】    950622
【裁判案由】    綜合所得稅
【裁判全文】
最  高  行  政  法  院  裁  定
                                     95年度裁字第01331號
抗  告  人  甲○○
上列抗告人因與相對人財政部臺灣省北區國稅局間綜合所得稅事
件，對於中華民國94年8月26日臺北高等行政法院93年度訴字第
2428號裁定提起抗告，本院裁定如下︰
    主  文
抗告駁回。
抗告訴訟費用由抗告人負擔。
    理  由
一、本件抗告人因綜合所得稅事件，不服相對人89年度綜合所得
    稅核定通知書之處分，於民國92年5月14日申請復查。相對
    人作成93年2月5日北區國稅法2字第0930011661號復查決定
    ，於93年2月16日送達抗告人指定之送達處所即臺北縣泰山
    鄉○○村○○路18巷15之1號，由黃松美代收。其提起訴願
    之30日不變期間，自93年2月17日起算，經扣除在途期間2日
    ，至93年3月19日（星期五）屆滿，抗告人遲至93年3月23日
    始經由相對人轉送訴願書至訴願機關，訴願決定機關以其訴
    願逾期，決定不予受理，抗告人不服，遂提起行政訴訟。
二、原審以：抗告人主張黃松美為其前妻，非其同居人，無權代
    收文書，該復查決定未合法送達等語。惟查抗告人復查申請
    書記載之地址為臺北縣泰山鄉○○村○○路18巷15之1號，
    有抗告人92年5月14日復查申請書及92年11月25日復查申請
    理由書影本2份附原處分卷足稽；抗告人亦自承為節省稅負
    將戶籍設在該址，復有原審94年7月12日之準備程序筆錄在
    卷足考，足見抗告人就本件綜合所得稅之復查之通訊處所指
    定在臺北縣泰山鄉○○村○○路18巷15之1號無疑，則相對
    人就本件復查決定書依抗告人指定之地址為送達，即無違誤
    。抗告人復稱：「所以知悉本件復查決定書，是因為仍然寄
    送戶籍地，戶籍地的人還是會代收然後告知我，戶籍地現在
    剩前妻及兒子，兒子當兵去了，再婚後住新址，但是戶籍沒
    有轉．．．那戶籍地是我的房子，母子要住，我也沒有反對
    ，都有鑰匙．．．我現在的戶籍也還是在泰山鄉，還沒有遷
    到台北。」可知，抗告人戶籍地設在上開地址，抗告人雖與
    前妻黃松美離異，但仍同意黃松美及兩人所生兒子持有鑰匙
    ，繼續居住該址，自屬共同居住之同居人無誤。從而，抗告
    人本件綜合所得稅申報地址及復查申請書之地址均為上開戶
    籍地，相對人本件復查決定書亦向其指定之地址送達，並由
    共同居住之家屬黃松美代收，自屬已合法送達。抗告人主張
    本件復查決定書未合法送達云云，無足憑採，故抗告人提起
    本件訴訟，與行政訴訟法第107條第1項第10款要件不合等詞
    ，為判斷基礎，因而駁回抗告人於原審之訴。
三、本件抗告意旨略謂：（一）依稅捐稽徵法第16條、第19條規
    定，有權代收稅捐稽徵所發之各種文書，僅限於納稅義務人
    之代理人、代表人、經理人或管理人，此為稅捐稽徵法之特
    別規定，況通知書及其他為稅捐稽徵所發之各種文書之送達
    ，既未規定得準用民事訴訟法或行政訴訟法之規定，自不得
    依民事訴訟法第137條第1項或行政訴訟法第72條第1項之規
    定對應受送達人之同居人為送達；否則，其送達即為違法，
    不發生送達效力，不變期間不得進行。（二）縱認得依民事
    訴訟法及行政訴訟法之規定，對應受送達人之同居人為送達
    ，然亦須係與納稅義務人住居在同一住宅者始可，此為行政
    訴訟法第72條第1項規定之當然解釋。再者，抗告人之住所
    ，乃在臺北縣泰山鄉○○路18巷15之1號即前址15號2樓，而
    抗告人前妻黃松美之地址，則為臺北縣泰山鄉○○村○○路
    18巷15號，即前址15號1樓，亦即抗告人與前妻黃松美之住
    居所，並非同一。（三）抗告人前妻黃松美與抗告人間，原
    為夫妻，惟早在上開通知書及繳款書製發前10餘年之76年6
    月間即已離婚，此亦有除戶戶籍謄本之記載可證，且抗告人
    亦早在77年4月間即與林秀香結婚，再婚後抗告人即與林秀
    香同居於臺北市○○○路○段21號3樓之3，換言之，自76年6
    月間抗告人與前妻黃松美離婚後，二人即無「同居」關係，
    黃松美並非抗告人之同居人，抗告人更未向相對人指定由抗
    告人前妻黃松美代收送達，本件送達自不合法等語，為此求
    為廢棄原裁定。
四、本院按：「稅捐之稽徵，依本法之規定，本法未規定者，依
    其他有關法律之規定。」「於應送達處所不獲會晤應受送達
    人時，得將文書付與有辨別事理能力之同居人、受僱人或應
    送達處所之接收郵件人員。」稅捐稽徵法第1條、行政程序
    法第73條第1項分別定有明文。稅捐稽徵法就為稽徵稅捐所
    發之各種文書，於應送達處所不獲會晤應受送達人（非行蹤
    不明）時，應如何處理，並未為規定，自應適用行政程序法
    第73條第1項之規定。次按應受送達人向行政機關陳明以其
    戶籍所在處所為送達處所，雖其未實際居住該處，平日之文
    書郵務送達由居住或使用該處所之人代為收受，已可認該收
    受文書之人員即為該送達處所之接收郵件人員，送達人員將
    文書付與該等人員，即發生送達效果。否則，應受送達人藉
    由其居住或使用戶籍所在處所之人員收受郵件，因此獲得收
    受郵件之利益，卻不負擔因此發生之送達效果，不但有違誠
    信原則，亦不符公平正義。經查：本件抗告人主張其實際居
    住於臺北市○○○路○段21號3樓之3，戶籍設於臺北縣泰山
    鄉○○路18巷15之1號，於提出本件復查申請書時，記載之
    地址即該戶籍所在處所，是本件應送達抗告人之復查決定書
    應送達於前開戶籍所在處所。另抗告人於原審稱：「所以知
    悉本件復查決定書，是因為仍然寄送戶籍地，戶籍地的人還
    是會代收然後告知我，戶籍地現在剩前妻及兒子。．．．」
    由此可知抗告人係以居住或使用其戶籍所在處所之其前妻黃
    松美代為收受文書，揆之前開規定及說明，應認黃松美為應
    送達處所之接收郵件人員。本件復查決定書既由黃松美代收
    ，即發生合法送達抗告人之效力。抗告人於收受復查決定書
    後，逾不變期間始提起訴願，訴願決定機關決定不予受理，
    並無不合。原審以裁定駁回抗告人於原審之訴，理由雖非全
    然相同，其結論則無二致，應予維持。抗告意旨指摘原裁定
    違誤，求為廢棄，為無理由，應予駁回。
五、依行政訴訟法第104條、民事訴訟法第95條、第78條，裁定
    如主文。
中    華    民    國    95    年    6     月    22    日
                  第五庭審判長法  官  蔡  進  田
                              法  官  黃  合  文
                              法  官  吳  明  鴻
                              法  官  林  茂  權
                              法  官  鄭  小  康
以  上  正  本  證  明  與  原  本  無  異
中    華    民    國    95    年    6     月    22    日
                              書記官  阮  桂  芬


司法院資訊處製作；財團法人民間司法改革基金會備份。
